臺灣臺中地方法院民事判決　94年度簡字第10號
原　　　告　己　○
訴訟代理人　張昱裕律師
被　　　告　日盛國際租賃股份有限公司
法定代理人　丙○○
訴訟代理人　甲○○
上列當事人間請求確認本票債權不存在事件，本院於94年8月30
日言詞辯論終結，判決如下：
    主    文
確認被告就其持有以原告名義共同簽發如附表所示之本票壹紙，
對原告之票據權利不存在。
訴訟費用由被告負擔。
    事實及理由
一、原告主張：被告持有以原告與訴外人宙紘冷凍冷藏股份有限
    公司（以下簡稱宙紘公司）及吳心敏於民國92年5月12日共
    同簽發，免除作成拒絕證書如附表所示之本票一紙，係因共
    同發票人宙紘公司向被告申辦汽車動產抵押貸款，宙紘公司
    實際負責人丁○○藉由與其私交，謊稱公司車輛過戶需要見
    證人，央請其在過戶文件上簽章，致其誤以為只是見證人方
    簽章於系爭本票上，原告自始欠缺為保證人之意思，系爭本
    票欠缺原因債權保證債權關係。且其簽章時，系爭本票欠缺
    票據金額記載，且原告無授權他人事後填載金額。又鈞院93
    年度中簡字第3164號被告起訴請求給付票款事件，亦為原告
    與宙紘公司及吳心敏名義另於92年5月21日所共同簽發，票
    面金額為283萬6800元，並免除作成拒絕證書之本票1紙，原
    告簽章於票上時，金額尚未記載，而2張本票時間差距9天，
    可以證明系爭本票欠缺絕對必要記載事項而無效。爰訴請確
    認系爭本票債權不存在，並聲明如主文所示。
二、被告主張：原告於系爭本票上簽章時，票據金額已經填載，
    並無欠缺票據絕對必要記載事項。又於本票上簽名，應依票
    上所載文義負責，原告主張無保證意思，自應由原告負舉證
    責任。另系爭本票簽發時間在鈞院93年度中簡字第3164號給
    付票款事件本票之前，不可以後者情形推論前者，況後者乃
    因當時貸款金額尚未確定之故，僅為特例，原告本件請求並
    無理由。系爭本票之對保人戊○○表示，對保時已確實告知
    原告係為何事而來對保，並明示原告須對契約書內容無疑義
    ，始於所有對保文件簽名。因訴外人束健彰及丁○○信用有
    瑕疵，不能出名作保，而其二人為使車輛貸款順利通過被告
    徵信，遂邀得原告為連帶保證人，原告乃基於保證之意思自
    願簽名於系爭本票。並聲明：原告之訴駁回。
三、兩造不爭執之事實：
    被告持有訴外人宙紘公司、吳心敏及原告為共同發票人如附
    表所示之本票一紙。
四、得心證之理由：
    兩造厥有爭執者，乃系爭本票是否為無效票？兩造間有無原
    因債權關係存在？查：
(一)按確認之訴，非原告有即受確認判決之法律上利益者不得提
    起，民事訴訟法第247條定有明文，所謂即受確認判決之法
    律上利益，係指法律關係存否不明確，原告在法律上之地位
    有不安之狀態存在或受侵害之危險，而此種不安之狀態或危
    險，能以確認判決除去者而言。本件被告既持以原告名義所
    簽發之系爭本票向本院聲請准予強制執行，並經本院93年度
    票字第12780號本票裁定准許強制執行，並經被告聲請強制
    執行，有原告提出之本院93年度票字第12780號民事裁定、
    裁定確定證明書及本院民事執行處通知在卷可證，並有本院
    93年度票字第12780號本票裁定、94年度執字第14706號給付
    票款執行卷證可稽。原告提起本件確認之訴，有即受確認判
    決之法律上利益，合先敘明。
(二)按票據法第11條第1項規定：欠缺本法所規定票據上應記載
    事項之一者，其票據無效。但本法別有規定者，不在此限。
    又依同法第120條第1項第2款規定，本票應記載一定之金額
    ，並由發票人簽名。原告主張系爭本票上固有原告之簽名，
    惟原告簽名時尚無票據金額之記載，亦未授權被告人員事後
    填載，系爭本票因欠缺絕對必要記載事項而無效等情，業據
    經兩造同意以書狀為陳述之證人乙○○及丁○○以書狀陳述
    ：「於92年5月間宙紘公司請己○作保的是丁○○聯繫，乙○○負責帶日盛租賃專員到己○家簽約共二次，所簽內容除
    了車號其他均相同且未署明金額，亦即是金額欄是空白的，
    在上一次出庭就已作證無誤」等語。而雖被告抗辯：系爭本
    票之金額於原告簽名前，即已填載完畢云云，並據證人即被
    告公司對保員工戊○○於本院證述：「：：當時是我去對保
    ，我是票載發票日那天去對保的，我是先去宙紘公司找吳心
    敏對保，再去己○家找原告對保，當天我幾點去宙紘公司，
    幾點去原告公司，我已經忘記了，當時我是跟乙○○一起去
    的，我去到原告家裡，就將系爭本票、契約書給原告簽名作
    保，我契約書條款並沒有講給原告聽，因為原告本身識字，
    有疑問，他應該會發問。本票簽兩張是因為有兩批車子要辦
    ，是不同的車輛、案件，本案金額已確定，因為第一個案子
    要先確定金額才能做對保，簽系爭本票時，金額已填載，金
    額是我在宙紘公司對保的時候就已經填寫好了。系爭借款另
    有開立宙紘公司的支票，本票金額與開立的支票票款總額相
    符。我們核貸的金額是評估車輛的價值、車主及保證人的資
    力做決定。核貸系爭貸款時，車輛是由乙○○使用中，並未
    被地下錢莊取走。第二次貸款是怕額度太高，要等公司同意
    後再填寫金額。」云云。然證人戊○○所述系爭本票金額於
    原告簽章時已填載云云與前開證人丁○○及乙○○之前開證
    言已有不同，其復為被告公司員工，其證言已難採憑。證人
    戊○○復於本院陳述：「撥款共撥三百一十五萬，五月二十
    日撥款二百一十五萬二千七百八十六元，六月五日撥款九十
    九萬七千二百一十四元。支票發票日是從九十二年七月二十
    日開始繳款，所以第一張始期的發票日是九十二年七月二十
    日。沒有內部徵信資料，因為我是當時辦分期貸款單位的主
    管，我可以評估貸多少金額。本件貸款金額是在簽發系爭本
    票之前與乙○○確認的，確實的日期我不記得了。我拿到票
    先放在自己身邊，再申請案件，作文書工作，不確定需要幾
    天。我沒有任何書面證明可資證明系爭貸款在系爭本票簽發
    之前已經確定。」等情。則系爭本票之貸款既於系爭本票票
    載發票日後數日始分批撥款，貸款人復自票載發票日逾二月
    即九十二年七月二十日始開始繳納貸款，證人戊○○復無任
    何書面證明可資證明系爭貸款在系爭本票簽發之前已經確定
    ，證人戊○○之前開系爭本票金額於原告簽章時已填載之證
    述，更難認為真實。再徵之兩造間另案本院93年中簡字第
    3164 號給付票款事件所涉本票與系爭本票均係訴外人宙紘
    公司向被告申辦汽車動產抵押貸款由原告共同簽發本票之行
    為，僅該本票簽發時間在92年5月21日，時間在系爭本票同
    年月12日之後，證人戊○○於該事件93年11月30日言詞辯論
    期日證述：「票據金額是在被告（即本案原告）簽名後才填
    載的，因為宙紘公司向日盛銀行貸款，當時貸款金額尚未確
    定，所以讓被告先在本票上簽名，等到貸款金額確定後，才
    填載面額」等語，亦有該言詞辯論筆錄附於本院前開93年度
    中簡字第3164號卷內可佐。亦明於原告在系爭本票上簽章時
    ，系爭本票之金額並未填載。原告主張其於系爭本票簽章時
    ，系爭本票未載一定金額，應認為真實。原告於簽發系爭本
    票時，系爭本票既未記載一定之金額，系爭本票自為無效票
    據。
(三)次按當事人互相表示意思一致者，無論其為明示或默示，契
    約即為成立；稱保證者，謂當事人約定，一方於他方之債務
    人不履行債務時，由其代負履行責任之契約，民法第153條
    第1項、第739條分別定有明文。又本票固為無因證券，票據
    債務人不得以自己與發票人或執票人前手間所存在之抗辯事
    由，對抗執票人。然發票人非不得以自己與執票人間所存之
    抗辯事由對抗執票人，此觀票據法第十三條上段之反面解釋
    而自明。又如發票人一旦提出其基礎原因關係不存在之對人
    抗辯，執票人自應就該基礎原因關係存在之積極事實，負舉
    證責任，最高法院著有81年台上字第879號判決意旨足資參
    照。本件原告主張宙紘公司為向被告申辦汽車動產抵押貸款
    ，由與原告為友人之實際負責人丁○○向原告謊稱車輛過戶
    需要見證人，央請原告於過戶文件上簽章，原告不疑有他，
    在不知所簽發者為本票及動產抵押契約書之情況下，誤以為
    只是簽名當見證人而於系爭本票簽名等情。雖被告抗辯：原
    告乃知為保證而簽名云云。惟此為發票人之原告乃以其自己
    與為執票人之被告間所存之抗辯事由對抗為執票人之被告，
    為發票人之原告並提出其基礎原因關係不存在之對人抗辯，
    為執票人之被告自應就該基礎原因關係存在之積極事實，負
    舉證責任。而前開證人戊○○僅於本院為前證述，則其既僅
    將系爭本票、契約書給原告簽名，契約書條款未講給原告聽
    ，自難遽認乃原告以為保證之意思而簽名於相關文件上。則
    被告既未就系爭本票基礎原因關係存在之積極事實另舉證以
    實其說，依上說明，已難認其此部分之抗辯為真實。再前開
    證人丁○○並於本院前開93年度中簡字第3164號給付票款事
    件94年1月11日言詞辯論期日結證：「事前我只有告訴被告
    （即本案原告）因為車子過戶，需要請他擔任見證人而已。
    」等語，亦有該筆錄附於該事件卷內可稽。更難認原告乃以
    保證之意思而簽名於系爭文件上。則原告既無保證之意思，
    系爭本票基礎保證原因關係即難認有因互相意思表示一致而
    成立情事。系爭本票之基礎保證原因關係亦難認成立。
(四)綜上所述，系爭本票於原告簽章時欠缺一定之金額記載而無
    效，且其基礎原因之保證關係亦未成立，則原告訴請確認被
    告所持有系爭本票，對原告之本票債權不存在，核屬正當，
    應予准許。
五、訴訟費用負擔之依據：民事訴訟法第78條。
中　　華　　民　　國　　94　　年　　9 　　月　　13　　日
                  民事第二庭法官
正本係照原本作成。
如對本判決上訴，須於判決送達後20日內向本院提出上訴狀。
中　　華　　民　　國　　94　　年　　9 　　月　　13　　日
                  書記官
附表：
┌──┬────┬────────┬───┬─────┐
│編號│發票日  │   票面金額     │到期日│ 票據號碼 │
│    │        │ （新台幣）     │      │          │
├──┼────┼────────┼───┼─────┤
│1   │92.5.12 │   3,700,800    │ 未載 │ 無       │
│    │        │                │      │          │
└──┴────┴────────┴───┴─────┘
